【裁判字號】    98,上訴,106
【裁判日期】    980331
【裁判案由】    違反毒品危害防制條例
【裁判全文】
臺灣高等法院高雄分院刑事判決         98年度上訴字第106號
上  訴  人
即  被  告  甲○○
指定辯護人  本院公設辯護人于欣潔
上列上訴人因違反毒品危害防制條例案件，不服臺灣高雄地方法
院97年度訴字第1063號中華民國97年10月15日第一審判決（起訴
案號：臺灣高雄地方法院檢察署96年度偵字第26220 號），提起
上訴，本院判決如下：
    主  文
原判決撤銷。
甲○○共同販賣第一級毒品，未遂，處有期徒刑肆年，褫奪公權
年；扣案之販賣毒品所得財物新臺幣伍佰元與黃聖閔連帶沒收
之。
    事  實
一、甲○○於95年6 月25日下午4 時20分許，在高雄市○○區○
    ○街2 之3 號黃聖閔住處，接獲許志鵬以公共電話撥打至甲
    ○○所使用之門號0000000000號電話，表示欲以新臺幣（下
    同）500 元之代價購買第一級毒品海洛因1 包，甲○○乃意
    圖營利，基於販賣第一級毒品海洛因之犯意，將第一級毒品
    海洛因1 包交付予黃聖閔（已歿，並經檢察官另為不起訴處
    分），指示黃聖閔攜至高雄市○○區○○路與惠德街口處交
    付予許志鵬，並向許志鵬收取500 元。黃聖閔乃基於與甲○
    ○共同販賣第一級毒品海洛因營利之犯意聯絡，攜帶第一級
    毒品海洛因1 包，於同日下午4 時30分許至高雄市○○區○
    ○路與惠德街口，先向許志鵬收取500 元後，正欲交付第一
    級毒品海洛因1 包予許志鵬之際，適員警見黃聖閔、許志鵬
    行跡可疑上前盤查，黃聖閔及許志鵬見狀乃各自逃逸，甲○
    ○、黃聖閔因而販賣第一級毒品海洛因未果。又黃聖閔於逃
    跑途中，將第一級毒品海洛因1 包丟棄於高雄市○○區○○
    街2 號旁鐵皮屋前水溝。隨後，黃聖閔及許志鵬即分別為警
    逮捕，並在黃聖閔身上扣得500 元，黃聖閔並帶同員警前往
    其上開住處查獲甲○○，扣得甲○○所使用之行動電話1 具
    （含門號0000000000號SIM 卡1 張）及甲○○所有與本案無
    關之殘留第一級毒品海洛因之夾鏈袋1 個。
二、案經高雄市政府警察局三民第二分局報請高雄地方法院檢察
    署檢察官偵查起訴。
    理  由
一、證據能力之說明：證人即員警陳宏緯、張萬生分別於偵查中
    具結後所為證述，雖性質上亦屬審判外之陳述，惟實務運作
    時，偵查中檢察官向被告以外之人所取得之陳述，原則上均
    能遵守法律規定，不致違法取供，其可信性極高，為兼顧理
    論與實務，乃於修正刑事訴訟法時，增列第159 條之1 第2
    項，明定被告以外之人於偵查中向檢察官所為陳述，除顯有
    不可信之情況者外，得為證據。經查，上開證人於偵查中之
    證述並無任何佐證可認有顯不可信之情形，再上開證人亦已
    於法院審理中經檢察官及被告實施交互詰問，是上開證人在
    檢察官偵訊時具結後所為陳述自得作為證據。
二、訊據上訴人即被告甲○○（下稱被告）否認有販賣第一級毒
    品犯行，辯稱因許志鵬打電話表示要還錢，乃請黃聖閔前往
    收錢，並無販賣第一級毒品海洛因予許志鵬等語。
三、經查：
    (一)黃聖閔、許志鵬於95年6 月25日下午4 時30分許，在高雄
      市○○區○○路與惠德街口，因見員警上前盤查，遂各自
      逃逸，旋黃聖閔及許志鵬即分別為警逮捕，並在黃聖閔身
      上扣得500 元，黃聖閔隨後帶同員警前往其上開住處查獲
      被告，扣得被告所使用之行動電話1 具（含門號00000000
      00號SIM 卡1 張）等事實，業據證人即員警陳宏緯、張萬
      生分別於偵查中及原審審理中結證甚詳（見偵3 卷第10－
      13、80、82、97－98頁、原審2 卷第37－38頁），並有50
      0 元及行動電話1 具（含門號0000000000號SIM 卡1 張）
      扣案可佐。
    (二)許志鵬於95年6 月25日下午4 時20分許，以公共電話撥打
      被告所使用之門號0000000000號電話，表示欲以500 元購
      買第一級毒品海洛因1 包，被告乃指示黃聖閔攜帶第一級
      毒品海洛因1 包至高雄市○○區○○路與惠德街口處交付
      予許志鵬，並向許志鵬收取500 元之情，亦經證人許志鵬
      於原審結證稱其確於95年6 月25日以公用電話撥打被告所
      使用之門號0000000000號電話購買500 元之第一級毒品海
      洛因1 包，並約定在高雄市○○區○○路與惠德街口交貨
      ，其抵達後即將500 元交付給黃聖閔，有看見黃聖閔持有
      毒品，惟黃聖閔未及交付，其與黃聖閔即見員警前來盤查
      ，2 人乃分別逃逸，致未取得第一級毒品海洛因1 包，並
      無積欠被告金錢等語明確（詳原審2 卷第32－36頁）。另
      證人即員警陳宏緯於偵查中復結證稱其於執勤時，看見許
      志鵬先在附近徘迴，而後往惠德街緩慢騎過去，再見許志
      鵬拿出1 張鈔票，並與黃聖閔有交換東西的動作，其即上
      前盤檢等語（見偵3 卷第97－98頁）。互核證人許志鵬、
      陳宏緯之上開證述均大致相符，且有500 元扣案可佐。又
      被告於原審審理中復陳稱因接獲許志鵬之電話，乃請黃聖
      閔出門等語（見原審2 卷第44頁）。從而，證人許志鵬、
      陳宏緯、張萬生上開證述均堪認與事實相符。被告所辯因
      許志鵬打電話表示要還錢，乃請黃聖閔前往收錢，並無販
      賣第一級毒品海洛因予許志鵬等語，無非卸責之詞，要難
      採信。
    (三)被告因否認販賣毒品，故無從獲知被告販賣第一級毒品海
      洛因予許志鵬所得利潤。但邇來政府為杜絕毒品氾濫，毒
      害人民甚深，再三宣導教民眾遠離毒品、媒體之報導既深
      且廣，對於毒品之禁絕，應為民眾所熟悉。又政府對於查
      緝毒品無不嚴格執行，且販賣毒品罪更係重罪，被告設若
      無利可圖，自無可能甘冒重大刑責而販賣毒品。是被告係
      有營利之意圖甚明。
    綜上所述，被告販賣第一級毒品海洛因未遂，事證明確，犯
    行堪以認定。
四、按行為後法律有變更者，適用行為時之法律。但行為後之法
    律有利於行為人者，適用最有利於行為人之法律，刑法第2
    條第1 項定有明文。經查，被告行為後，刑法已經修正，並
    自95年7 月1 日施行，即應依上開規定比較適用，茲詳述如
    下：
    (一)95年7 月1 日修正公布施行之刑法第33條第5 款規定：「
      五、罰金：新臺幣1 千元以上，以百元計算之。」，是依
      修正後刑法第33條第5 款規定，罰金之法定刑為新台幣1
      千元以上。而依修正前刑法第33 條 第5 款規定：「五、
      罰金：一元以上」，且依罰金罰鍰提高標準條例第1 條規
      定提高10倍，故依修正前之刑法第33條第5 款規定，罰金
      之法定刑為新台幣30元以上。從而，比較修正前、後之刑
      法第33條第5 款規定，以修正前之刑法第33條第5 款規定
      較有利於被告。
    (二)修正前刑法第28條原規定：「二人以上共同『實施』犯罪
      之行為者，皆為共同正犯」，被告行為後，刑法第28條修
      正為：「二人以上共同『實行』犯罪之行為者，皆為共同
      正犯」，將舊法之「實施」修正為「實行」。原「實施」
      之概念，包含陰謀、預備、著手及實行等階段之行為，修
      正後僅共同「實行」犯罪行為始成立共同正犯。是新法共
      同正犯之範圍已有限縮，排除陰謀犯、預備犯之共同正犯
      。新舊法就共同正犯之範圍既因此而有所變動，自屬犯罪
      後法律有變更，經比較新舊法結果，以被告行為後之法律
      較有利被告。
    (三)修正前刑法第64條第2 項原規定：「死刑減輕者，為無期
      徒刑，或為15年以下12年以上有期徒刑」，修正後刑法第
      64條第2 項係規定：「死刑減輕者，為無期徒刑」，刑法
      第65條第2 項原規定：「無期徒刑減輕者，為7 年以上有
      期徒刑。」，修正後刑法第65條第2 項係規定：「無期徒
      刑減輕者，為20年以下15年以上有期徒刑。」。經比較新
      舊法結果，被告行為後之法律不利於被告，自應適用被告
      行為時之法律。
    (四)修正前刑法第37條第2 項原規定：「宣告六月以上有期徒
      刑，依犯罪之性質認為有褫奪公權之必要者，宣告褫奪公
      權一年以上十年以下。」，修正後刑法第37條第2 項為：
      「宣告一年以上有期徒刑，依犯罪之性質認為有褫奪公權
      之必要者，宣告一年以上十年以下褫奪公權。」，新法將
      宣告奪公權之宣告刑下限提高為1 年，經比較新舊法，自
      以被告行為後之法律對被告有利。
    (五)又比較新舊法之罪刑孰為最有利，比較時應就罪刑有關之
      共犯、未遂犯、連續犯、牽連犯、結合犯，以及累犯加重
      、自首減輕暨其他法定加減原因（如身分加減）與加減例
      等一切情形，綜其全部罪刑之結果而為比較。經綜合上述
      之比較，因依修正前刑法規定論處，較有利於被告，故應
      適用修正前刑法規定。
    (六)修正後刑法第25條第2 項關於一般未遂犯處罰果之規定，
      僅係修正前刑法第26條前段所改列，非屬犯罪後法律有變
      更，自毋庸比較新舊法。
    (七)刑法第59條規定於95年7 月1 日修正公布施行，然本條乃
      增列文字，將適用條件予以明文化，故無刑法第2 條第1
      項規定之適用。
五、核被告所為，係犯毒品危害防制條例第4 條第6 項、第1 項
    之販賣第一級毒品未遂罪。被告持有第一級毒品海洛因後賣
    出，持有之低度行為應為販賣之高度行為所吸收，故不另論
    罪。公訴人認被告係犯毒品危害防制條例第4 條第1 之販賣
    第一級毒品既遂罪嫌，尚有未洽，惟行為既遂、未遂係犯罪
    狀態之不同，而非處罰之獨立規定，故不生變更法條之問題
    ，併予敘明。被告與黃聖閔間有犯意聯絡與行為分擔，均論
    以共同正犯。又被告販賣第一級毒品海洛因未遂，乃依修正
    後刑法第25條第2 項之規定減輕其刑。再被告販賣第一級毒
    品海洛因之次數僅為1 次，販賣所得500 元，但尚未交付第
    一級毒品海洛因，尚未造成他人實際損害，被告之情節較諸
    大盤毒梟尚屬輕微，若科以減刑後之法定最低度刑有期徒刑
    7 年，衡諸一般人之法律情感，猶嫌過重，情堪憫恕，爰依
    刑法第59條規定遞減輕其刑。
六、原審以被告犯行事證明確，予以論罪科刑，固非無見。惟查
    ：(一)刑法第59條之酌量減輕其刑，以宣告法定最低度之刑猶
    嫌過重者，始得為之；如別有法定減輕之事由，必依法律之
    規定減輕其刑後，仍屬情輕法重時，始得適用。原判決認被
    告販賣第一級毒品海洛因予許志鵬之情節及惡性尚非重大，
    若處以本罪最輕本刑之無期徒刑猶嫌過重，實屬情輕法重，
    在客觀上尚足以引起一般之同情，尚有堪資憫恕之處，爰依
    刑法第59條規定減輕其刑，而未審酌被告另有未遂減之事由
    ，再審酌被告經依未遂減輕其刑後，是否仍屬情輕法重，自
    有未當。(二)扣案被告所有殘留第一級毒品海洛因夾鏈袋1 個
    與被告販賣第一級毒品海洛因予許志鵬之犯行無關，自無於
    本件宣告沒收銷燬。原判決併宣告沒收銷燬，亦有未合。被
    告上訴意旨否認犯罪，指摘原判決不當，為無理由，惟原判
    決既有上開可議，仍應由本院將原判決撤銷改判。爰審酌被
    告明知第一級毒品對於人體有莫大戕害，竟漠視毒品之危害
    性，而販賣第一級毒品海洛因圖利，嚴重危害國民身心健康
    及社會風氣，且行為後未坦承錯誤等一切情狀，量處如主文
    所示之刑。再依被告販賣第一級毒品罪之性質，本院認有褫
    奪公權之必要，爰依刑法第37條第2 項規定宣告褫奪公權3
    年。又被告、黃聖閔固未及交付第一級毒品予許志鵬而販賣
    未遂，但許志鵬已交付黃聖閔價金500 元，且許志鵬係為購
    買第一級毒品海洛因而交付金錢，屬不法原因之給付，既無
    從請求返還，即屬被告、黃聖閔販賣第一級毒品所得之財物
    ，應依毒品危害防制條例第19條第1 項之規定諭知連帶沒收
    。至扣案被告所有夾鏈袋1 個殘留有第一級毒品海洛因，固
    經鑑定無訛，有高雄市立凱旋醫院濫用藥物成品檢驗鑑定書
    附卷可參（見偵3 卷第102 頁），然該夾鏈袋既與被告販賣
    第一級毒品海洛因予許志鵬之犯行無關，且為被告施用第一
    級毒品海洛因之證物，自無於本件宣告沒收銷燬。另扣案被
    告所使用之行動電話1 具非被告所有，業據被告陳述在卷（
    見原審2 卷第44頁），且門號0000000000號SIM 卡係案外人
    吳美華所申請，此有和信電訊股份有限公司96年11月14日函
    在卷可稽（見偵卷1 卷第20－21頁），是扣案行動電話1 具
    及門號0000000000SIM 卡1 張即不得宣告沒收。
七、被告經合法傳喚，無正當理由不到庭，不待其陳述逕行判決
    。
據上論結，應依刑事訴訟法第371 條、第369 條第1 項前段、第
364 條、第299 條第1 項前段，毒品危害防制條例第4 條第6 項
、第1 項、第19條第1 項、刑法第11條前段、第2 條第1 項前段
、第25條第2 項、第59條、修正前刑法第28條、第37條第2 項，
判決如主文。
本案經檢察官郭振昌到庭執行職務。
中    華    民    國    98    年    3     月    31    日
                  刑事第八庭    審判長法  官  洪兆隆
                                      法  官  陳志銘
                                      法  官  郭玫利
以上正本證明與原本無異。
如不服本判決應於收受本判決後10日內向本院提出上訴書狀，其
未敘述上訴理由者，並得於提起上訴後10日內向本院補提理由書
狀（均須按他造當事人之人數附繕本）「切勿逕送上級法院」。
中    華    民    國    98    年    3     月    31    日
                                      書記官  楊茱宜
附錄本件判決論罪科刑法條
毒品危害防制條例第4條第1項、第6項：
製造、運輸、販賣第一級毒品者，處死刑或無期徒刑；處無期徒
刑者，得併科新臺幣1 千萬元以下罰金。
前五項之未遂犯罰之。


司法院資訊處製作；財團法人民間司法改革基金會備份。
